【裁判字號】    92,上易,1925
【裁判日期】    921212
【裁判案由】    業務侵占
【裁判全文】
臺灣高等法院臺中分院刑事判決                  九十二年度上易字第一九二五號
    上  訴  人
    即  被  告  乙○○
    選任辯護人  陳胘富
右上訴人因業務侵占案件，不服臺灣南投地方法院九十二年度易字第一七六號中華民
國九十二年九月十二日第一審判決（起訴案號：臺灣南投地方法院檢察署九十一年度
偵字第三六六八號），提起上訴，本院判決如左：
      主      文
原判決撤銷。
乙○○意圖為自己不法之所有，而侵占對於業務上所持有之物，處有期徒刑陸月，如
易科罰金，以參佰元折算壹日。
      事      實
一、乙○○於民國九十一年二月二十日起在丁○○○股份有限公司草屯分公司（下稱
    丁○○○公司）擔任汽車銷售業務員（已於同年三月十八日離職），為從事車輛
    、配件買賣及向客戶收取款項等相關業務之人。詎竟意圖為自己不法所有，於九
    十一年三月間，利用客戶戊○○向丁○○○公司訂購新車並投保汽車保險，而將
    保險費（含強制第三人責任險、任意第三人責任險、竊盜損失險等）、領牌費（
    含燃料稅、牌照稅、行照費等）、動產擔保設定費等共計新台幣(下同)二萬五千
    七百三十六元現金交付予乙○○之機會，將其中業務上持有之八千五百七十六元
    之保險費，予以侵占入己。嗣因丁○○○公司遲未收到上開款項，始查知上情。
二、案經丁○○○公司訴請臺灣臺中地方法院檢察署檢察官呈請臺灣高等法院臺中分
    院檢察署檢察長移轉臺灣南投地方法院檢察署檢察官偵查起訴。
    理      由
一、訊據上訴人即被告乙○○矢口否認涉有上述犯行，並辯稱：汽車公司通常都有銷
    售業績獎金，銷售額越多，獎金越高。業務員為了拼業績爭取獎金，往往私下跟
    客戶約定減少價金或少收其他費用，由業務員自行吸收而由獎金彌補，並可自客
    戶所繳之款項彈性運用。戊○○部分那八千元是填補車子的款項，我是包括領牌
    、保險、車價全部跟戊○○拿。我不認為那是侵占，那是我自己要補貼的錢，不
    是客戶的錢云云。經查：
（一）右開犯罪事實業據告訴人丁○○○公司指述綦詳，核與證人戊○○於偵查中及
      本院證述之情節相符，並有丁○○○公司之訂購合約書與交車表、戊○○之汽
      車險要保書、被告親筆簽名之承諾書、戊○○繳款紀錄便條紙各一份在卷可憑
      。告訴人之代理人張永豐於檢察官偵查中指稱：「當時戊○○有拿一筆現金給
      乙○○，用來交燃料稅、牌照稅、行照費，以及保險費，但乙○○只交回稅金
      及行照費，因為這些錢須交回公司，才能領牌。保險費則沒有。」等語（見前
      揭偵查卷第六十四頁）。證人戊○○於檢察官偵查中亦證稱：「我有交付他一
      筆錢繳保費等費用，他說多少錢，我就付多少錢。（庭呈乙○○所寫便條紙一
      張），他就是收了我二萬五千七百多元。他如何處理我不清楚。」等語（見前
      揭偵查卷第六十八頁背面）。其於本院亦為類似之證述。依證人戊○○於原審
      庭呈之該乙○○所寫便條紙所記載，證人戊○○總計交付乙○○現金二萬五千
      七百三十六元，其中包含領牌（含燃料稅、牌照稅、行照費等）：一萬三千二
      百元，強制（按指強制第三人責任險）：二千一百六十元，意外（按指任意第
      三人責任險）：二千七百五十五元，竊盜（按指竊盜損失險）：四千一百二十
      一元，動保（按指動產擔保設定費）：三千五百元等費用。按一般汽車銷售業
      者於出售汽車予客戶時，為了提供客戶完整之服務並從中賺取佣金，除了銷售
      汽車本身之業務之外，另常替客戶代為辦理投保汽車保險、繳交稅捐與規費等
      服務。茲被告既收取客戶即證人戊○○所交付之汽車保險費，自應依約將該保
      險費繳回公司，俾替戊○○辦理投保事宜。惟被告並未將其因業務上關係所持
      有之該保險費繳回公司，卻侵吞入已，其侵吞之犯罪事實自屬明確。至於被告
      向證人戊○○所收取之購車價款與丁○○○公司所規定應出售之價格是否相同
      ，被告是否尚需補足差額，核與被告將其持有之戊○○所交付之保險費侵占之
      犯罪事實並無關聯，自不能解免其刑事責任。
（二）綜上所述，被告上開辯解，係推卸刑責之詞，不足採信。本案事證明確，被告
      之侵占犯行堪以認定，應依法論科。
二、核被告所為，係犯刑法第三百三十六條第二項之業務侵占罪。原審予以論科，故
    非無見，惟其認定被告尚侵占客戶丙○○交付之一萬元，不無違誤（此部份被告
    不構成侵占罪詳如後述）。應由本院將原判決撤銷改判。爰審酌被告犯罪之動機
    、目的、手段、次數，及其生活狀況、智識程度、犯罪所生之損害、所得之金額
    ，犯後否認犯行之態度等一切情狀，量處如主文所示之刑，並諭知易科罰金之折
    算標準，以示懲儆。
三、公訴意旨另謂：乙○○受丙○○之委託，將丙○○所有之中古車一部加以變賣，
    得款十四萬元後，丙○○取回其中十萬元，其餘四萬元則約定由被告繳回丁○○○公司作為丙○○之購車訂金，惟被告並未依約將上開四萬元之款項轉交丁○○○公司，而予以侵占入己，故認為被告此部分亦有業務侵占犯行。惟查被告銷售
    新車與丙○○之同時，並以十四萬元之價格向丙○○買受一部中古車，日後被告
    轉售應自負盈虧損益之事實，業據被告陳明並經丙○○所證明，從而其二人之上
    開約定，實為中古車之買賣，即由被告以十四萬元向丙○○購買中古車，顯非被
    告受丙○○之委託轉售該車，否則殊無由被告自負轉售盈虧損益之理。從而丙○○將中古車作價十四萬元出售交付與被告後，被告即為該車之所有權人，其將丙○○所有之中古車一部出賣予石玉山，所得之價金自亦為其所有，而非屬被告業
    務上持有他人之物，被告縱未依約將一部份價金充付新車之訂金，應屬單純民事
    債務不履行之問題，自難科被告以業務侵占罪責。何況被告轉賣中古車予石玉山
    ，實際所得價金為現金十一萬元，丙○○取回其中十萬元，將其餘價金一萬元交
    由被告繳回丁○○○公司作為丙○○之購車訂金，被告顯無持有四萬元之事實，
    而其未將一萬元交付丁○○○公司，因其為被告轉售中古車所得價款而為被告所
    有如上所述，並非因業務上持有他人之物，自無構成侵占罪之問題，原應為無罪
    之諭知，惟公訴人認此部分與前揭論罪科刑部分，有連續犯裁判上一罪之關係，
    爰不另為無罪之諭知，併此敘明。
四、據上論斷，應依刑事訴訟法第三百六十九條第一項前段、第三百六十四條、第二
    百九十九條第一項前段，刑法第第三百三十六條第二項、第四十一條第一項前段
    ，罰金罰鍰提高標準條例第一條前段、第二條，判決如主文。
本案經檢察官甲○○到庭執行職務。
中      華      民      國      九十二  年      十二    月      十二    日
                                臺灣高等法院臺中分院刑事第六庭
                                      審判長法  官  李  文  雄
                                            法  官  邱  顯  祥
                                            法  官  陳  秀  
右正本證明與原本無異。
不得上訴。
                                            書記官  江  玉  萍
中      華      民      國      九十二  年      十二    月    十五    日
附錄本案論罪科刑法條：
刑法第三百三十六條第二項：
對於業務上所持有之物，犯前條第一項之罪者，處六月以上五年以下有期徒刑，得併
科三千元以下罰金。
                                                                        Ａ


司法院資訊處製作；財團法人民間司法改革基金會備份。
